【裁判字號】    95,上易,1369
【裁判日期】    950823
【裁判案由】    侵占
【裁判全文】
臺灣高等法院刑事判決                95年度上易字第1369號
上  訴  人
即  被  告  乙○○
上列上訴人因侵占案件，不服台灣板橋地方法院94年度易字第
1342號，中華民國95年5月11日第一審判決（起訴案號：台灣板
橋地方法檢察署94年度偵緝字第1219號），提起上訴，本院判決
如下：
    主  文
上訴駁回。
    事  實
一、乙○○受僱於甲○○所經營位於臺北縣中和市○○街17號4
    樓之「大立菸酒量販有限公司」（以下簡稱大立公司），負
    責販賣菸酒及收取貨款之工作，為從事業務之人，竟基於意
    圖為自己不法所有概括犯意，於民國91年3月23日及6月22日
    ，向不詳廠商、位於臺北市○○區○○路3段182號「亞鉅企
    業社」收取貨款新臺幣（下同）23萬元、2萬3千3百30元之
    後，未繳回大立公司，連續侵占入己。
二、案經甲○○訴請臺灣板橋地方法院檢察署檢察官偵查起訴。
    理  由
一、訊據被告乙○○固不否認受僱於甲○○所經營之大立公司，
    擔任販賣菸酒及收取貨款之工作，惟矢口否認上開犯行，辯
    稱：伊先前有欠甲○○兄長債務160萬元，後來伊去甲○○
    經營之大立公司上班以償還債務，後來還到只差40萬元，因
    為甲○○怕伊跑掉，所以叫伊簽署一張挪用虧空公款23萬元
    之切結書，該切結書是被甲○○脅迫所寫的，至於2萬3千3
    百30元之貨款，是因為伊任職該公司半年未獲取薪資，遂得
    到甲○○同意後，伊將該筆貨款收取後作為薪資，且事後已
    經於91年9月、10月間和甲○○和解了，所有債務均已清償
    完畢云云。經查：被告上開犯行，業據甲○○於偵查中指述
    甚詳（甲○○於91年10月9日偵查中陳述，為被告以外之人
    於審判外之陳述，並無顯不可信之情形，且甲○○於審判程
    序中經合法傳喚拘提無著，本院認為其先前指述，有證據能
    力），參以被告於91年3月23日親自簽署「本人乙○○今任
    職大立菸酒行期間，挪用新臺幣23萬元整，今經雙方同意於
    中華民國91年5月20日前清償所有挪用虧空公款新臺幣23萬
    元整，如期滿日前未能清償完畢，願接受法律上一切刑責，
    為恐口說無憑，特立此據，以資證明」等語之字據附卷可稽
    ，足徵甲○○指述情節並非子虛。被告辯稱該切結書是因積
    欠甲○○債務，但甲○○怕伊離開，故強迫伊，伊在不得已
    情形下才書寫云云。惟查，證人即切結書之見證人劉秉淳到
    庭結證稱，伊任職大立公司約九個月，擔任業務工作，其負
    責將公司貨物載運販賣給客戶，當日收取現金後，隨即交付
    給被告，被告當時是擔任經理職務，當初有聽老闆甲○○說
    被告挪用虧空公款，被告有寫下切結書，甲○○有找伊作見
    證人，寫切結書之際被告並未受脅迫，且一直拜託老闆不要
    送他去警察局等語，足見被告簽署切結書是在自由意志下所
    為。況且，被告並非目不識丁之文盲，倘係單純借款糾紛，
    則書寫一般借據即可，何以白紙黑字載明「挪用虧空公款」
    ，徒留對己不利之侵占罪之書證；被告辯稱甲○○此舉是怕
    伊跑掉，惟被告人身自由未受限制，僅以此張書證，難以拘
    束被告之行動自由。再以，被告於準備程序中陳述23萬元係
    向甲○○之借款；於審判程序中改稱係積欠甲○○兄長之債
    務160萬元，因為每月要還2、3萬元，每月清償金額不足之
    際，甲○○會幫伊代墊，所以變成伊欠甲○○之債務，而甲
    ○○之兄長賣菸酒給甲○○，甲○○再賣給伊，伊再將貨物
    出售獲取利潤再用以還債，每個月至少還2、3萬元，有時一
    個月還4、5萬元，還了2、3年，只剩40萬元云云，被告先後
    陳述已有不一，且被告積欠甲○○兄弟債務，倘若販賣菸酒
    利潤如此之高，甲○○兄弟何以捨此高額利潤不自行賺取，
    將菸酒售予被告再由被告轉售獲取高額利潤用以償債，此核
    與常情相悖，被告陳述之言，互相矛盾，不足採信。又被告
    稱積欠甲○○兄長債務，所以要去甲○○公司工作以抵償債
    務，是以其工作期間之薪資用以抵償積欠債務，並非未領得
    薪資，故其於91年6月22日將2萬3千3百30元貨款挪為己用，
    自屬侵占行為。末者，被告辯稱所有積欠債務均已清償完畢
    ，而切結書係被甲○○脅迫簽寫云云，然未提出任何證據以
    實其說，且侵占罪為即成犯，凡對自己持有之他人所有物，
    有變易持有為所有之意思時，即應構成犯罪，縱事後將侵占
    之物設法歸還，亦無解於罪名之成立（最高法院43年台上字
    第67 5號判例可資參照），益徵被告辯稱之言均無可信。
    本件事證明確，其犯行洵堪認定。
二、被告乙○○於上開時地受僱大立公司擔任業務經理，負責販
    賣菸酒、收取貨款等工作，為從事業務之人，核被告所為，
    係犯刑法第336條第2項之意圖為自己不法之所有，而侵占對
    於業務上所持有之物罪。被告上開先後二次侵占行為，其時
    間緊接，所犯構成要件相同，顯係基於同一之概括犯意所為
    ，為連續犯，應依刑法第56條之規定，論以一罪，並加重其
    刑。又被告行為後，刑法第56條連續犯之規定，業於94年1
    月7日修正公布刪除，定於95年7月1日施行，則被告之犯行
    ，因行為後新法業已刪除連續犯之規定，此刪除雖非犯罪構
    成要件之變更，但顯已影響行為人刑罰之法律效果，自屬法
    律有變更，依新法第2條第1項規定，比較新、舊法結果，仍
    應適用較有利於被告之行為時法律即舊法論以連續犯（最高
    法院95年第8次刑事庭會議決議參照）。
三、原審以被告罪證明確，適用刑法第56條（修正前）、第336
    條第2項，罰金罰鍰提高標準條例第1條前段，審酌被告受僱
    大立公司，竟利用職務之便，侵占入己，已損及大立公司之
    權益及被告犯罪後之態度等一切情狀，量處有期徒刑柒月，
    經核認事用法俱無不合，量刑亦屬允當。原審法院雖未及比
    較新舊法適用，逕適用舊法之規定，然經比較適用之結果，
    原審判決適用之法律並無不當，自難以其未比較新舊法作為
    撤銷原判決之理由，併此敘明。被告上訴意旨猶執陳詞，否
    認犯罪，為無理由，應予駁回。
四、附帶說明者，修正刑法自95年7月1日起施行，在此之前，刑
    法分則各編有關罰金刑之貨幣單位係銀元；且依刑法分則編
    應處罰金者，應適用罰金罰鍰提高標準條例第1條、第4條之
    規定。亦即應按各該具體條文制定或修正之時間先後，定其
    提高之倍數。惟被告行為後，刑法施行法增訂第1之1條，於
    95年6月14日經總統公布施行；該條規定：「中華民國94年1
    月7日刑法修正施行後，刑法分則編所定罰金之貨幣單位為
    新臺幣。94年1月7日刑法修正時，刑法分則編未修正之條文
    定有罰金者，自94年1月7日刑法修正施行後，就其所定數額
    提高為30倍。但72年6月26日至94年1月7日新增或修正之條
    文，就其所定數額提高為3倍」。亦即自95年7月1日起，刑
    法分則編所定罰金之貨幣單位，由原來之銀元改為新臺幣；
    且94年1月7日刑法修正時，刑法分則編未修正之條文定有罰
    金者，自95年7月1日起，有關罰金之數額提高為30倍。本件
    被告係犯刑法第336條第2項之罪，該罪法定刑有罰金刑之處
    罰，且自24年7月1日施行後即未再修正，依增訂刑法施行法
    第1之1條之規定，其罰金以新台幣為單位，數額應提高30倍
    。此與修正前之罰金以銀元為單位，適用罰金罰鍰提高標準
    條例之結果應提高10倍者，對被告而言，並無不利（新台幣
    與銀元之比例為1：3，換算結果，亦為30倍）。依修正後刑
    法第2條第1項前段之規定，自應適用修正前之規定。
據上論斷，應依刑事訴訟法第368條，判決如主文。
本案經檢察官黃柏齡到庭執行職務。
中    華    民    國    95    年    8     月    23    日
                  刑事第二十庭審判長法  官  尤豐彥
                                    法  官  魏新國
                                    法  官  張明松
以上正本證明與原本無異。
不得上訴。
                                    書記官   柯月英
中    華    民    國    95    年    8     月    24    日
附錄本案論罪科刑法條全文：
刑法第336條
對於公務上或因公益所持有之物，犯前條第1項之罪者，處1年以
上7年以下有期徒刑，得併科5千元以下罰金。
對於業務上所持有之物，犯前條第1項之罪者，處6月以上5年以
下有期徒刑，得併科3千元以下罰金。
前2項之未遂犯罰之。


司法院資訊處製作；財團法人民間司法改革基金會備份。
